【裁判字號】    97,上易,1089
【裁判日期】    980811
【裁判案由】    給付貨款
【裁判全文】
臺灣高等法院民事判決                97年度上易字第1089號
    上  訴  人  環宇世宬股份有限公司
    法定代理人  乙○○
    訴訟代理人  羅明通律師
                陳又新律師
    被上訴人    東升纖維企業股份有限公司
    法定代理人  甲○○
    訴訟代理人  楊逸民律師
上列當事人間請求給付貨款事件，上訴人對於中華民國97年11月
13日臺灣臺北地方法院97年度訴字第3875號第一審判決提起上訴
，本院於98年7月28日言詞辯論終結，判決如下：
    主      文
上訴駁回。
第二審訴訟費用由上訴人負擔。
    事實及理由
一、程序方面：
    按當事人不得提出新攻擊或防禦方法；但對於在第一審已提
    出之攻擊或防禦方法為補充者，或如不許其提出顯失公平者
    ，則不在此限，民事訴訟法第447條第1項第3、6款分別定有
    明文。經查本件上訴人雖於本院始主張系爭法律關係為承攬
    等語，惟上訴人於原審就系爭法律關係是否為買賣即有所爭
    執，有民事辯論意旨狀在卷可稽（見原法院卷第75頁），核
    係對於在第一審已提出之攻擊或防禦方法為補充者，且如不
    許其提出，有顯失公平情形。另上訴人雖於本院始主張若被
    上訴人對上訴人之工程款債權存在，則上訴人即主張以對被
    上訴人之損害賠償債權抵銷等語；然上訴人本得為其自己有
    利情形，決定是否適時行使抵銷權，因此若不許上訴人提出
    上開抵銷之抗辯，將顯失公平。且上訴人就上開情形均已有
    所釋明，其追加合法，自應准許。
二、本件被上訴人起訴主張：上訴人於民國96年12月4日觀看被
    上訴人提供之產品型錄後，即向被上訴人訂購玻璃纖維製之
    桌腳（下稱系爭桌腳）53支。嗣於96年12月10日被上訴人將
    系爭桌腳之樣品相片以電子郵件寄發給上訴人後，上訴人復
    追加8支，合計訂購數量為61支，價金計新台幣（下同）50
    萬8,200元，被上訴人已於同年12月19日交付系爭桌腳予上
    訴人。詎上訴人於收受上開貨品後，即拒不付款，屢經催告
    仍未獲置理。爰依買賣契約之法律關係，請求上訴人給付應
    給付被上訴人50萬8,200元，及自支付命令送達之翌日即97
    年3月7日起至清償日止，按年息5%計算之利息等語（原審為
    被上訴人勝訴之判決，上訴人不服提起上訴）。並答辯聲明
    ：上訴駁回。
三、上訴人則以：
  (一)上訴人係因承包訴外人琨翔興業有限公司（下稱琨翔公司）
    之KTV室內包廂裝修工程，而向被上訴訂製系爭桌腳。因被
    上訴人依約所負義務非僅為交付系爭桌腳，尚需安裝系爭桌
    腳完成並通過驗收後始為完成，被上訴人始得請求給付報酬
    。然被上訴人所交付之桌腳極不方正，且產品之對角線及長
    寬均不對稱、尺寸亦與型錄不符，具有嚴重瑕疵，經琨翔公
    司限期通知上訴人改善後，上訴人隨即限期通知被上訴人改
    善，惟被上訴人置之不理，致上訴人遭琨翔公司扣款逾450
    萬元，足見系爭桌腳並未安裝及驗收完成，則上訴人自無給
    付承攬報酬之義務。
  (二)又縱使系爭契約為買賣契約，惟系爭桌腳因有嚴重瑕疵而未
    完成驗收，系爭買賣契約之付款條件即未成就，被上訴人復
    未於期限內補正，上訴人自無付款之義務。又上開估價單上
    記載「貨款未付清或支票未兌現前，本貨品仍屬東升公司所
    有」等語，可知雙方訂約之初，被上訴人即以付款或支票兌
    現為契約之條件，聲明保留貨品所有權。被上訴人雖於96年
    12月19日交付系爭桌腳，然因被上訴人並無移轉所有權之意
    思，且上訴人亦因貨品有瑕疵，並未請求被上訴人移轉所有
    權，兩造間並無讓與合意，被上訴人迄今仍為所有權人，自
    不得謂已為完全之給付。況訴外人琨翔公司已另行購買貨品
    使用，被上訴人之給付已無任何實益，上訴人自得不為催告
    ，逕於97年6月5日解除系爭買賣契約，上訴人自無給付貨款
    之義務。
  (三)若鈞院認為被上訴人對上訴人之債權確係存在，則上訴人即
    主張以對被上訴人之損害賠償債權抵銷之等語，資為抗辯。
    惟原審為上訴人敗訴之判決，據此提起上訴。並上訴聲明：
    (一)原判決廢棄。(二)被上訴人於第一審之訴駁回。
四、兩造不爭執之事實：
  (一)上訴人於96年12月4日向被上訴人訂購系爭桌腳53支，事後
    追加8支核計61支，有估價單影本在卷可稽（見原審卷第25
    頁）。
  (二)被上訴人於96年12月19日將上訴人訂購之系爭桌腳61支交付
    上訴人並安裝完成。系爭桌腳確有對角線及長寬不相等之情
    形，有照片6張在卷可稽（見原審卷第42至44頁）。
  (三)上訴人通知被上訴人系爭桌腳有瑕疵，遭訴外人琨翔公司退
    回，並請被上訴人領回系爭桌腳，然被上訴人並未領回，系
    爭貨品現仍放置琨翔公司工地，有工程瑕疵處理通知書影本
    可證（見原審卷第39頁）。
  (四)被上訴人於交付貨物後，曾向上訴人請求付款，然上訴人迄
    今仍未付款。
  (五)上訴人於97年6月5日向被上訴人為解除契約之意思表示，被
    上訴人於同年6月6日收受前開信函，有存證信函影本在卷可
    稽（見原審卷第40至41頁）。
五、兩造爭執要點為：(一)系爭契約性質為買賣或承攬？(二)系爭桌
    腳有無瑕疵？上訴人解除契約是否合法？(三)上訴人是否應給
    付被上訴人50萬8,200元？得否主張抵銷？茲就兩造爭點及
    本院得心證理由分述如下：
  (一)系爭契約性質為買賣或承攬？
  1.按物之出賣人，負交付其物於買受人，並使其取得該物所有
    權之義務；而稱承攬者，謂當事人約定，一方為他方完成一
    定之工作，他方俟工作完成，給付報酬之契約，民法第348
    條第1項、第490條第1項定有明文。因此以標的物所有權之
    移轉為契約之主要目的者，為買賣契約；而以一定工作之完
    成為契約之主要內容者，為承攬契約。
  2.經查本件係由被上訴人提供樣品型錄，經上訴人選定系爭桌
    腳型號，復由被上訴人將樣品交予上訴人確認外觀等無誤後
    ，再依約定之交貨日交付系爭桌腳，為兩造所不爭執。又證
    人丁○○即上訴人之監工業於原審到庭證稱：上訴人下單前
    並未指定桌腳尺寸及式樣，只有看型錄，被上訴人僅出示透
    視圖照片及半組裝完成之樣品等語。證人丙○○即被上訴人
    之業務人員亦於原審到庭證稱：被上訴人提供型錄，丁○○
    指定一個型號，第二天丙○○就請工廠製作與型錄一樣的樣
    品送給丁○○，經丁○○確認無誤後才生產，樣品後來隨同
    出貨等語，且有產品型錄及言詞辯論筆錄在卷可稽（見原審
    卷第57至59、90頁）。是據此足證上訴人並未指示被上訴人
    為一定之工作，上訴人亦未提供設計圖樣、或委託被上訴人
    設計圖樣以生產製造系爭桌腳，而係由上訴人就被上訴人所
    提供之桌腳產品型錄所示貨樣，擇一約定取得系爭桌腳所有
    權。從而解釋兩造締約之真意，在於依貨樣決定標的物之品
    質與屬性，且標的物之品質與屬性應完全符合貨樣之標準，
    並以標的物所有權之移轉為契約主要目的，因此系爭契約應
    為貨樣買賣契約。是被上訴人此部分主張，應屬有據。
  3.又因系爭契約為貨樣買賣，上訴人於締約時未能親見標的物
    ，無從檢查全數桌腳之品質與形狀，因此被上訴人出具之估
    價單「付款條件」欄遂載明：「完工驗收無誤，支付現金票
    」等語，有估價單影本在卷可證（見原審卷第25頁），以便
    於上訴人確認被上訴人所交付之桌腳與貨樣具有同一品質與
    形狀，否則被上訴人即應負擔瑕疵擔保責任。因此該項約定
    僅足以證明為兩造就買賣價金給付期限之約定，並非指被上
    訴人須完成一定工作並經驗收後，始取得報酬請求權。另證
    人丙○○雖亦證稱︰當時口頭協商約定十日交貨等語，有言
    詞辯論筆錄可按（見原審卷第59頁）；惟據此僅足以證明兩
    造就買賣標的物之給付期限約定為十日，而非約定完成一定
    工作之期間。此外被上訴人雖尚應負責施工將系爭桌腳安裝
    固定於地面，並將桌面安裝於桌腳，為兩造所不爭執，惟此
    等施工為被上訴人依誠信原則所負有之附隨義務，以輔助實
    現上訴人之給付利益，尚不足以據此認定系爭契約為承攬契
    約。
  4.至於被上訴人雖曾於97年1月10日寄發存證信函予上訴人稱
    ：「催告環宇世宬股份有限公司應於函到五日內付清所欠之
    工程款項計新台幣50萬8,200元」，固有該函影本可證（見
    原審卷第34頁）。惟解釋契約，應以當事人立約當時之真意
    為準，而真意何在，又應以過去事實及其他一切證據資料為
    斷定之標準，不能拘泥文字任意解釋，致失真意。而系爭契
    約既為貨樣買賣契約，有如前述，且綜觀被上訴人上開信函
    全文，亦無任何記載敘明系爭契約性質，因此不能僅因被上
    訴人信函內容提及「工程款」三字，即認定系爭契約為承攬
    契約。是上訴人此部分所辯，均不足採。
  (二)系爭桌腳有無瑕疵？上訴人解除契約是否合法？
  1.按貨樣約定買賣者，視為出賣人擔保其交付之標的物與貨樣
    有同一之品質，民法第388條固有明文。從而縱使出賣人未
    為任何關於品質或屬性之保證，仍應依民法第388條規定負
    保證責任。惟判斷買賣標的物與貨樣是否不具一致性而有瑕
    疵，並非依買受人單方面之主觀決定，而應依契約之旨趣、
    標的物之性質及交易習慣判斷。因此在不適合以科學方法判
    定之情形，除非當事人表示須絕對符合，或依交易習慣不允
    許些微差異，應認為判定其一致性時，應從寬認定只要大體
    上一致即可，而得容許一定程度之差異，不構成瑕疵（參見
    楊芳賢、陳洸岳先生合著，民法債編各論（上），第185至
    190頁，2002年初版第一刷）。
  2.而系爭桌腳為玻璃纖維製之羅馬立柱式柱頭桌腳，其設計應
    左右對稱、上下方正，且依被上訴人提出之型錄影本，其上
    之記載標有尺寸，其刻花之設計亦左右對稱；惟系爭桌腳對
    角線、長寬及花紋均有些微不對稱，為兩造所不爭執，固有
    型錄、被上訴人提出之桌腳樣品照片、上訴人提出之系爭桌
    腳與正常品對照相片、系爭桌腳與KTV包廂照片為證可稽（
    見原審卷第42至44頁、本院卷第47、120至129、160至171、
    173頁）。而上訴人雖辯稱：系爭桌腳並非僅在KTV包廂中提
    供支撐桌面之功能，尚提供裝飾性、藝術性及美化環境上之
    效用；但被上訴人所給付之系爭桌腳尺寸與型錄不符、花紋
    嚴重扭曲歪斜，其價值及預定效用有嚴重貶損之情云云。經
    查︰
  (1)本院於當庭勘驗上訴人提出系爭桌腳實品二件，其中一件為
    正常品即訴外人琨翔公司另外向第三人訂製者，另一件為瑕
    疵品即被上訴人所製作者，但在光線充足的法庭中，以目視
    該等差異即如上開對照相片所示，並不明顯，有準備程序筆
    錄可證（見本院卷第176頁反面）。則據此足證系爭桌腳雖
    稍有上開對角線及長寬均不對稱等情形，惟在光線充足的情
    況下其差異尚且並非明顯，則在昏暗的KTV包廂中，衡情其
    差異應更不明顯。況且被上訴人交付系爭桌腳後，上訴人亦
    未發現有上開不對稱等情形，嗣於被上訴人施工安裝時，始
    由訴外人琨翔公司發現並要求上訴人補正，為上訴人所自陳
    ，足見上訴人亦不認為上開情形構成瑕疵。
  (2)又依被上訴人公司網頁資料所示，GRC即玻璃纖維強化水泥
    材質製作之產品模具容許誤差為邊長正2公釐、負1公釐、對
    角線正負3公釐，固有網頁資料可稽（見本院卷第53頁）。
    惟上訴人所買受之系爭桌腳材質為FRP即玻璃纖維，其用途
    僅為支撐凹型玻璃，外觀之花紋及金色塗裝用途僅為凸顯
    KTV包廂之氣派；而被上訴人生產GRC材質產品則係供建築使
    用，成本亦較系爭桌腳材質FRP高昂。且依系爭估價單「約
    定事項」欄所示，上訴人就系爭桌腳材質要求條件僅為：「
    1.強化複合材料、2.抗壓、抗扭、抗拉、耐酸鹼」（見原審
    卷第25頁），並無關於對角誤差為3公釐之記載，亦為上訴
    人所不爭執。從而系爭桌腳之對角線及長寬不對稱之情形既
    不明顯，兩造復未為特別約定，則不能僅憑被上訴人公司網
    頁關於GRC材質之資料，即認定兩造就系爭FRP材質桌腳約定
    誤差範圍與GRC相同。此外上訴人並未舉證證明於締約時曾
    表示系爭桌腳須絕對符合貨樣，或依交易習慣不允許些微差
    異，從而應認為系爭桌腳與貨樣大體上具有一致性，並無瑕
    疵可言。
  (3)又上訴人雖辯稱：本件KTV裝修工程耗資逾4,000萬元，於一
    般KTV甚或自用住家皆不會特別重視之桌腳，則為本件KTV裝
    修工程設計中之焦點所在，KTV包廂內之牆面花紋設計、家
    具配置及光線投射等，皆係以凸顯系爭桌腳之花紋、色澤為
    目的，藉以使系爭桌腳發揮美術設計上聚焦之效果；故上訴
    人採用被上訴人所製作，宣稱精密度極高，誤差不大於正負
    3公釐，售價高達8,500元，遠逾一般桌腳市價，且具有期限
    利益云云。惟上訴人所辯縱然屬實，亦僅為上訴人締約之動
    機，既未表明為系爭契約之一部分，並與被上訴人達成意思
    表示合致，自不得據以認定兩造已合意系爭桌腳必須與貨樣
    絕對一致而不得有誤差，亦不足以證明兩造合意被上訴人非
    於一定時期為給付不能達其契約之目的。至於系爭桌腳之價
    格高昂，其原因多端，亦不足以證明必然不得有任何誤差。
  (4)從而系爭桌腳與貨樣雖有些微差異，但大體上一致，且兩造
    並未合意絕對必須一致，因此不能認為有瑕疵。上訴人雖另
    聲請鑑定系爭桌腳與貨樣不相符，並聲請訊問證人丙○○、
    丁○○，惟該等證人業於原審到庭作證詳盡，且上訴人主張
    之待證事實均為系爭桌腳有無瑕疵，衡情即無調查之必要。
    從而上訴人據以主張解除契約，即不合法。是上訴人此部分
    所辯，並不足採。
  (三)上訴人是否應給付被上訴人50萬8,200元？得否主張抵銷？
  1.經查被上訴人交付系爭桌腳後，上訴人並未給付買賣價金50
    萬8,200元，為上訴人所不爭執，則被上訴人請求上訴人給
    付50萬8,200元本息，應屬有據。而上訴人雖辯稱︰依估價
    單所示約定，上訴人付款條件為「完工驗收無誤，支付現金
    票」，但訴外人琨翔公司發現系爭桌腳有瑕疵並告知上訴人
    ，上訴人亦已告知被上訴人，惟被上訴人並未補正，致琨翔
    公司認為驗收不合格，故被上訴人不得請求給付價金云云。
    惟按基於債之相對性原則，上訴人檢驗系爭桌腳是否與貨樣
    具有一致性之標準，應視兩造是否特別約定必須絕對一致而
    定。而證人丁○○即上訴人之監工業於原審到庭證稱：並未
    特別向被上訴人表示要琨翔公司驗收合格才付款等語，有言
    詞辯論筆錄可證（見原審卷第57至58頁）。從而兩造既未特
    別合意系爭桌腳必須與貨樣之品質絕對一致，而系爭桌腳與
    貨樣之間就大體觀察應屬一致，且上訴人在琨翔公司指摘之
    前，亦不認為系爭桌腳與貨樣不一致，已如前述，則據此應
    認為上訴人已經就系爭桌腳驗收無誤，被上訴人即得請求上
    訴人給付價金。至於琨翔公司認為系爭桌腳有瑕疵而不予驗
    收是否有據，則應依琨翔公司與上訴人間之契約約定而定，
    與被上訴人無涉。是上訴人此部分所辯，並不可採。
  2.上訴人又辯稱系爭估價單記載：「貨款未付清或支票未兌現
    前，本貨品仍屬東升公司所有」等語，可知兩造訂約時，被
    上訴人即以付款或支票兌現為契約之條件，聲明保留貨品所
    有權。因此被上訴人雖於96年12月19日交付系爭桌腳予上訴
    人，然因被上訴人並無移轉所有權之意思，且上訴人亦未請
    求被上訴人移轉所有權，兩造間並無讓與合意，被上訴人迄
    今仍為所有權人，自不得謂被上訴人已為完全之給付云云。
    惟按未付款仍保有所有權之附條件買賣，出賣人仍得請求給
    付價金，以促使條件成就，因此本件被上訴人起訴請求上訴
    人給付系爭桌腳買賣價金，並無不合。故上訴人此部分所辯
    ，即屬無據。
  3.上訴人另辯稱：因系爭桌腳有瑕疵，致上訴人遭訴外人琨翔
    公司罰款455萬8,000元而受有損害，則上訴人自得據以主張
    與系爭價金債務相抵銷云云，並提出琨翔公司工程瑕疵處理
    通知書影本為證（見原審卷第39頁）。惟系爭桌腳並無瑕疵
    ，已如前述，則上訴人自無從請求被上訴人賠償損害，當然
    亦無抵銷可言。況且依該通知書所示：「本公司幾經開會討
    論無法接受此等品質；貴公司自交貨日起（民國96年12月19
    日）完全未對此批瑕疵品提出任何改進及補救方法；限貴公
    司於七至十日內提出有效解決方法，否則本公司將完全不接
    受此批產品，請貴公司擇日取回……另行製作桌腳含施工需
    工作天20天，將計入貴公司工程延宕扣款（總工程款新台幣
    45,580,000×每日扣款0.005×20個工作天＝4,558,000圓整
    ）。」則據此僅足以證明琨翔公司定期催告上訴人補正，尚
    不能證明上訴人確實遭受扣款。是上訴人關於抵銷抗辯，並
    不足採。
六、綜上所述，被上訴人請求上訴人給付買賣價金50萬8,200元
    本息，應予准許。原審判決上訴人敗訴，核無違誤。上訴意
    旨仍執陳詞，求予廢棄改判，為無理由，應予駁回上訴。
七、因本件事證已臻明確，兩造其餘主張、陳述及所提之證據，
    經本院審酌後認與判決結果不生影響，爰不逐一論列，附此
    敘明。
八、據上論結，本件上訴為無理由。依民事訴訟法第449條第1項
    、第78條，判決如主文。
中    華    民    國    98    年    8    月     11    日
                  民事第七庭
                        審判長法  官  鄭三源
                              法  官  呂太郎
                              法  官  邱  琦
正本係照原本作成。
不得上訴。
中    華    民    國    98    年    8     月    11    日
                              書記官  廖艷莉


司法院資訊處製作；財團法人民間司法改革基金會備份。
